臺灣新竹地方法院民事簡易判決　　　　　 98年度家簡字第3號
原　　　告　鄭武宏
訴訟代理人　魏翠亭律師
　　　　　　陳恩民律師
被　　　告　鄭婉碧
　　　　　　俞鄭婉瑜
　　　　　　鄭雅文
　　　　　　鄭喜文
　　　　　　鄭婉芳
　　　　　　楊川興
　　　　　　楊川漢
　　　　　　楊婷婷
兼法定代理
人　　　　　楊芝婷
被　　　告　張錦惠
　　　　　　鄭元彰即鄭功偉）.
　　　　　　鄭茹云
　　　　　　王美霞
　　　　　　鄭功良
　　　　　　鄭如君
　　　　　　鄭武忠
　　　　　　鄭周碧霞
　　　　　　鄭武典
　　　　　　鄭武明
　　　　　　鄭林
　　　　　　鄭功錦
　　　　　　鄭功榮
　　　　　　鄭婷婷
　　　　　　鄭武昌
　　　　　　鄭武平
兼上列二十
五人共同訴
訟代理人　　鄭武剛
被　　　告　鄭翔維
　　　　　　鄭明東
　　　　　　鄭中順
　　　　　　鄭贊耕
　　　　　　鄭振昌
　　　　　　鄭明珠
　　　　　　鄭素申
　　　　　　鄭素芬
　　　　　　鄭陳昭昭
　　　　　　鄭武隆
　　　　　　鄭陳好子
　　　　　　鄭旭晴
　　　　　　鄭仁慈
　　　　　　鄭吉
　　　　　　鄭武安
　　　　　　鄭武順
　　　　　　鄭仁瑞
　　　　　　鄭楊錦秀
　　　　　　鄭武正
　　　　　　鄭武敬
　　　　　　鄭武哲
　　　　　　鄭毓文
　　　　　　鄭毓玲
　　　　　　黃正亮
　　　　　　鄭武信
　　　　　　鄭武炳
　　　　　　鄭武滄
　　　　　　林月清
　　　　　　蘇鄭麗
　　　　　　麥鄭婉珠
　　　　　　鄭樞輝
　　　　　　鄭嘉武
　　　　　　鄭建章
　　　　　　鄭建華
　　　　　　鄭武炫
　　　　　　鄭武川
　　　　　　鄭武當
　　　　　　鄭武隆
　　　　　　鄭武彊
　　　　　　鄭武皇
　　　　　　鄭武威
　　　　　　鄭武烽
　　　　　　鄭勝彰
　　　　　　鄭育明
　　　　　　鄭勝雄
　　　　　　鄭舜德
　　　　　　鄭怡廷
兼上列四十
七人共同訴
訟代理人　　鄭宇禧
被　　　告　鄭慧美
訴訟代理人　林文成律師
　　　　　　何佳音
　　　　　　鄭宇禧
被　　　告　鄭淑貞即竹原里美.
訴訟代理人　鄭鈞陶
被　　　告　黃惠玉
訴訟代理人　葉峰輝
　　　　　　鄭宇禧
被　　　告　鄭樞星
訴訟代理人　鄭嘉武
複代理人　　鄭宇禧
被　　　告　鄭瓊林
　　　　　　鄭瓊美
上列二人共
同訴訟代理
人　　　　　鄭武威　　住新竹市○○里○○街67號
　　　　　　鄭宇禧　　住臺北市○○○路289號10樓之1
　　　　　　　　　　　居臺北市○○區○○路554巷29號6樓
被　　　告　鄭武政　　住臺北市○○區○○路426號4樓
　　　　　　黃炳鐘　　住新竹市○○里○○路156號
　　　　　　黃炳錕　　住新竹市○○路452巷19弄23號
　　　　　　黃呂燦　　住新竹縣竹北市○○里○○街357巷7號
　　　　　　魏黃月蘭　住新竹市○區○○里○○路18號
　　　　　　黃正鑫　　住新竹市○○里○○路514號
　　　　　　黃正源　　住新竹市○○路163號6樓之1
　　　　　　黃正光　　住新竹市○○路514號
　　　　　　黃詔玉　　住新北市○○區○○路140 號3 樓之1
　　　　　　洪錦連　　住新竹縣竹東鎮○○街72巷3號
上列當事人間請求分割遺產事件，本院於中華民國100 年1 月14
日言詞辯論終結，判決如下；
    主  文
被告黃正亮、黃正鑫、黃正源、黃正光、黃詔玉、黃惠玉、洪錦
連等七人應就繼承自被繼承人黃寬池所遺如附表一所示土地之權
利範圍公同共有一分之一，辦理繼承登記。
被告鄭林、鄭功錦、鄭功榮、鄭婷婷、鄭武政、鄭武昌、鄭武
平、鄭武剛、鄭婉碧、俞鄭婉瑜、鄭婉芳、楊川興、楊川漢、楊
芝婷、楊婷婷、張錦惠、鄭元彰（即鄭功偉）、鄭茹云、鄭雅文
、鄭喜文、王美霞、鄭功良、鄭如君、鄭武忠、鄭周碧霞、鄭武
典、鄭武明、鄭建章、鄭建華、鄭武炫、鄭武川等三十一人應就
繼承自被繼承人鄭建錫所遺如附表一所示土地之權利範圍公同共
有一分之一，辦理繼承登記。
被告鄭楊錦秀、鄭武正、鄭武敬、鄭武哲、鄭毓文、鄭毓玲等六
人應就繼承自被繼承人鄭建炎所遺如附表一編號6 所示土地之權
利範圍公同共有一分之一，辦理繼承登記。
被告鄭武烽應就繼承自被繼承人鄭正雄所遺如附表一編號6 、7
所示土地之權利範圍公同共有一分之一，辦理繼承登記。
兩造之被繼承人鄭吉利所遺如附表一所示土地，由兩造依如附表
二所示之應繼分比例分割為分別共有。
訴訟費用由兩造依應繼分比例負擔。
  事實及理由
壹、程序方面：
一、按原告於判決確定前，得撤回訴之全部或一部，但被告已為
    本案之言詞辯論者，應得其同意；訴之撤回，被告於期日到
    場，未為同意與否之表示者，自該期日起；未於期日到場或
    係以書狀撤回，自前項筆錄或撤回書狀送達之日起，10日內
    未提出異議者，視為同意撤回，民事訴訟法第262 條第1 項
    、第4 項分別定有明文。查原告起訴書原列載被告鄭興旺，
    訴之聲明第1 項則主張如附表一所示土地係兩造先祖所遺留
    ，分屬六大房所共有，其中大房部分由鄭邦瀚、鄭兆萼、鄭
    煙塗3 人繼承，鄭邦瀚已死亡，由鄭鍵繼承，鄭鍵亦已死亡
    ，由黃鄭玉蕭辦畢公同共有之繼承登記，又黃鄭玉蕭已於民
    國87年1 月12日死亡，應由被告黃炳鐘、黃炳錕、黃呂燦、
    魏黃月蘭等4 人繼承，因被告黃炳鐘等4 人迄未辦理繼承登
    記，為辦理如附表一所示土地分割登記事宜，訴請被告黃炳
    鐘等4 人，就其等被繼承人黃鄭玉蕭所遺如附表一土地權利
    範圍為公同共有一分之一辦理繼承登記。嗣於訴訟進行中，
    原告撤回關於被告鄭興旺部分及對被告黃炳鐘等4 人如上之
    請求，被告對於原告上開撤回迄未提出異議，依上開說明，
    原告所為訴之撤回，程序上並無不合，應予准許。
二、次按訴狀送達後，原告不得將原訴追加或變更，惟被告於訴
    之變更或追加無異議，而為本案之言詞辯論者，視為同意追
    加，民事訴訟法第255 條定有明文。本件原告於訴狀送達後
    ，追加被告鄭翔維，且將起訴書訴之聲明第6 項中應有部分
    變更為如附表二所示，因被告對於原告訴之追加及變更並無
    異議，而為本案之言詞辯論，依前開規定，視為同意原告追
    加及變更，是原告所為訴之追加與變更，核無不合，應予准
    許。
三、被告黃炳鐘、黃炳錕、黃呂燦、魏黃月蘭、鄭淑貞、黃正鑫
    、黃正源、黃正光、黃詔玉、黃惠玉、洪錦連、鄭武政等人
    經合法通知，未於言詞辯論期日到場，核無民事訴訟法第38
    6 條各款所列情形，爰依原告之聲請，由其一造辯論而為判
    決。
貳、實體方面：
一、原告起訴主張：
(一)、緣附表一所示之7 筆土地係兩造先祖鄭吉利所有，目前登記
    分屬六大房所共有，其中大房部分係由鄭邦瀚、鄭兆萼、鄭
    煙塗3 人繼承，鄭邦瀚已死亡，由鄭鍵繼承，鄭鍵亦已死亡
    ，由黃鄭玉蕭（即黃鄭玉簫）辦畢公同共有之繼承登記，又
    黃鄭玉蕭亦已於87年1 月12日死亡，應由被告黃炳鐘、黃炳
    錕、黃呂燦、魏黃月蘭等4 人繼承，嗣於99年1 月8 日就其
    被繼承人黃鄭玉蕭所遺7 筆土地辦畢繼承登記。鄭兆萼已死
    亡，由鄭維青、鄭建星、鄭建富、鄭建炎、鄭興旺等5 人繼
    承。鄭維青亦已死亡，已由被告鄭明東、鄭中順、鄭贊耕、
    鄭振昌、鄭明珠、鄭素申、鄭素芬等7 人辦畢公同共有之繼
    承登記。鄭建星亦已死亡，已由被告鄭陳昭昭、鄭武隆、鄭
    宇禧、鄭慧美及原告鄭武宏等5 人辦畢公同共有之繼承登記
    。鄭建富亦已死亡，已由被告鄭陳好子、鄭武安、鄭武順、
    鄭旭晴、鄭仁瑞、鄭仁慈、鄭吉等7 人辦畢公同共有之繼
    承登記。鄭建炎亦已死亡，已由被告鄭楊錦秀、鄭武正、鄭
    武敬、鄭武哲、鄭毓文、鄭毓玲等6 人辦畢公同共有之繼承
    登記（其中如附表一編號6 所示之第1723號1 筆漏未辦理繼
    承登記）。鄭興旺亦已死亡，已由被告鄭翔維1 人辦畢公同
    共有之繼承登記。鄭煙塗亦已死亡，由鄭建杓繼承，惟鄭建
    杓亦已死亡，已由被告鄭淑貞（即竹原里美）辦畢公同共有
    之繼承登記。二房部分係由鄭昌繼承、鄭昌已死亡，由鄭拜
    石、鄭拜爵2 人繼承。鄭拜石亦已死亡，由鄭慈雲繼承，惟
    鄭慈雲亦已死亡，已由被告黃正亮及黃寬池辦畢公同共有之
    繼承登記，惟黃寬池亦已死亡，應由被告黃正亮、黃正鑫、
    黃正源、黃正光、黃詔玉、黃惠玉、洪錦連等7 人繼承。鄭
    拜爵已死亡，已由被告鄭武信、鄭武炳、鄭武滄、林月清、
    蘇鄭麗卿、麥鄭婉珠等6 人辦畢公同共有之繼承登記。三房
    部分係由鄭朝河繼承，鄭朝河已死亡，由鄭清流繼承，鄭清
    流亦已死亡，已由被告鄭樞輝、鄭嘉武、鄭樞星等3 人辦理
    公同共有之繼承登記。四房部分係由鄭金鐘繼承，鄭金鐘已
    死亡，由鄭鷹秋繼承、鄭鷹秋亦已死亡，已由被告鄭建章、
    鄭建華、鄭武炫、鄭武川等4 人辦畢公同共有之繼承登記。
    五房部分係由鄭寶繼承、鄭寶已死亡，由鄭裕、鄭基、鄭榮
    3 人繼承，鄭裕亦已死亡，由鄭建勳繼承，鄭建勳亦已死亡
    ，已由被告鄭武當、鄭武隆、鄭武彊、鄭武皇等4 人辦畢公
    同共有之繼承登記。鄭基已死亡，由鄭在位、鄭正雄2 人繼
    承，鄭在位亦已死亡，已由被告鄭武威、鄭瓊林、鄭瓊美3
    人辦畢公同共有之繼承登記。鄭正雄亦已死亡，已由被告鄭
    武烽辦理公同共有之繼承登記（其中如附表一編號6 、7 所
    示之第1723、1928號2 筆漏未辦理繼承登記）。鄭榮亦已死
    亡，由鄭耀宗、鄭舜德、鄭憲三繼承，鄭耀宗已死亡，已由
    被告鄭勝彰、鄭育明、鄭勝雄3 人辦畢公同共有之繼承登記
    ，鄭憲三已死亡，已由被告鄭怡廷辦畢公同共有之繼承登記
    。六房部分係由鄭陳香繼承，鄭陳香已死亡，由鄭鴻翔、鄭
    建堂、鄭建焮、鄭建錫、鄭鷹秋等5 人繼承，鄭鴻翔亦已死
    亡，已由被告鄭林、鄭功錦、鄭功榮、鄭婷婷、鄭武政、
    鄭武昌、鄭武平、鄭武剛、鄭婉碧、俞鄭婉瑜、鄭婉芳等11
    人辦畢公同共有之繼承登記。鄭建堂亦已死亡，由楊鄭婉芬
    、鄭武宏、鄭武盛、鄭武定、鄭武忠5 人繼承，惟楊鄭婉芬
    亦已死亡，已由被告楊川興、楊川漢、楊芝婷、楊婷婷等4
    人辦畢公同共有之繼承登記。鄭武宏亦已死亡，已由被告張
    錦惠、鄭功偉（現改名為鄭元彰）、鄭茹云3 人辦畢公同共
    有之繼承登記。鄭武盛亦已死亡，已由被告鄭雅文、鄭喜文
    2 人辦畢公同共有之繼承登記，鄭武定亦已死亡，已由被告
    王美霞、鄭功良、鄭如君等3 人辦畢公同共有之繼承登記。
    鄭建焮亦已死亡，已由被告鄭周碧霞、鄭武典、鄭武明3 人
    辦畢公同共有之繼承登記。鄭建錫亦已死亡，因其未結婚無
    配偶及直系血親卑親屬，父母亦已死亡，應由其兄弟（均已
    死亡）之繼承人即被告鄭林、鄭功錦、鄭功榮、鄭婷婷、
    鄭武政、鄭武昌、鄭武平、鄭武剛、鄭婉碧、俞鄭婉瑜、鄭
    婉芳、楊川興、楊川漢、楊芝婷、楊婷婷、張錦惠、鄭元彰
    （原名鄭功偉）、鄭茹云、鄭雅文、鄭喜文、王美霞、鄭功
    良、鄭如君、鄭武忠、鄭周碧霞、鄭武典、鄭武明、鄭建章
    、鄭建華、鄭武炫、鄭武川等31人共同繼承。鄭鷹秋亦已死
    亡，已由被告鄭建章、鄭建華、鄭武炫、鄭武川辦畢公同共
    有之繼承登記。
(二)、按繼承人得隨時請求分割遺產，民法第1164條前段定有明文
    。茲查本件系爭7 筆土地並無不能分割之約定，卻歷經數代
    之久尚未分割，致公同共有人之人數多達91人之多，各公同
    共有人之應繼分又不明確，徒增紛擾，實有分割之必要。爰
    依民法第1164條前段之規定請求分割系爭土地，由兩造各自
    取得如附表二所示之應有部分。
(三)、因繼承於登記前己取得不動產物權者，非經登記不得處分其
    物權，亦為民法第759 條所明定。查本件原共有人黃寬池、
    鄭建錫、鄭建炎、鄭正雄死亡後，渠等之繼承人迄未辦理繼
    承登記（按鄭建炎部分僅遺漏第1723號1 筆，鄭正雄部分僅
    遺漏第1723、1928號2 筆土地尚未辦理繼承登記），依法自
    應先命渠等之繼承人辦理繼承登記後再予分割。
(四)、本件第六房之繼承人即被告鄭武剛（兼第六房之共同訴訟代
    理人）提出第六房與第四房所簽訂之協議書，主張第六房鄭
    陳香及鄭建錫繼承部分已協議由被告鄭建章、鄭建華、鄭武
    炫、鄭武川等4 人以外之第六房之繼承人繼承一節，已據被
    告鄭建章、鄭建華、鄭武炫、鄭武川等4 人承認無誤，原告
    對該協議書之真正並無意見，併此陳明。
(五)、綜上，爰依法請求裁判分割兩造先祖鄭吉利所有如附表一所
    示之土地，並聲明：如主文第1 至5 項所示。
二、被告方面：
(一)、被告鄭婉碧、俞鄭婉瑜、鄭雅文、鄭喜文、鄭婉芳、楊川興
    、楊川漢、楊婷婷、楊芝婷、張錦惠、鄭元彰（即鄭功偉）
    、鄭茹云、王美霞、鄭功良、鄭如君、鄭武忠、鄭周碧霞、
    鄭武典、鄭武明、鄭林、鄭功錦、鄭功榮、鄭婷婷、鄭武
    昌、鄭武平、鄭武剛部分：對原告請求無意見。
(二)、被告鄭翔維、鄭明東、鄭中順、鄭贊耕、鄭振昌、鄭明珠、
    鄭素申、鄭素芬、鄭陳昭昭、鄭武隆、鄭陳好子、鄭旭晴、
    、鄭仁慈、鄭吉、鄭武安、鄭武順、鄭仁瑞、鄭楊錦秀、
    鄭武正、鄭武敬、鄭武哲、鄭毓文、鄭毓玲、黃正亮、鄭武
    信、鄭武炳、鄭武滄、林月清、蘇鄭麗、麥鄭婉珠、鄭樞
    輝、鄭嘉武、鄭建章、鄭建華、鄭武炫、鄭武川、鄭武當、
    鄭武隆、鄭武彊、鄭武皇、鄭武威、鄭武烽、鄭勝彰、鄭育
    明、鄭勝雄、鄭舜德、鄭怡廷、黃惠玉、鄭樞星、鄭瓊林、
    鄭瓊美、鄭宇禧部分：對原告請求無意見。
(三)、被告黃炳鐘、黃炳錕、魏黃月蘭、鄭武政、黃呂燦、鄭淑貞
    部分：其等經合法通知，未於最後言詞辯論期日到庭，據其
    等以前所為之聲明及陳述，均表示對原告請求無意見。
(四)、被告鄭慧美部分：對原告請求無意見，惟請審酌有無人拋棄
    繼承之情事。
(五)、被告黃正鑫、黃正源、黃正光、黃詔玉、洪錦連經合法通知
    ，均未於言詞辯論期日到場，亦未提出書狀作何聲明或陳述
    。
三、本院之判斷：
(一)、原告主張如附表一所示之土地係兩造先祖鄭吉利所有，目前
    登記分屬六大房所共有，其中：大房部分係由鄭邦瀚、鄭
    兆萼、鄭煙塗3 人繼承，鄭邦瀚已死亡，由鄭鍵繼承，鄭鍵
    亦已死亡，由黃鄭玉蕭（即黃鄭玉簫）辦畢公同共有之繼承
    登記，又黃鄭玉蕭亦已於87年1 月12日死亡，應由被告黃炳
    鐘、黃炳錕、黃呂燦、魏黃月蘭等4 人繼承，嗣於99年1 月
    8 日就其被繼承人黃鄭玉蕭所遺7 筆土地辦畢繼承登記。鄭
    兆萼已死亡，由鄭維青、鄭建星、鄭建富、鄭建炎、鄭興旺
    等5 人繼承。鄭維青亦已死亡，已由被告鄭明東、鄭中順、
    鄭贊耕、鄭振昌、鄭明珠、鄭素申、鄭素芬等7 人辦畢公同
    共有之繼承登記。鄭建星亦已死亡，已由被告鄭陳昭昭、鄭
    武隆、鄭宇禧、鄭慧美及原告鄭武宏等5 人辦畢公同共有之
    繼承登記。鄭建富亦已死亡，已由被告鄭陳好子、鄭武安、
    鄭武順、鄭旭晴、鄭仁瑞、鄭仁慈、鄭吉等7 人辦畢公同
    共有之繼承登記。鄭建炎亦已死亡，已由被告鄭楊錦秀、鄭
    武正、鄭武敬、鄭武哲、鄭毓文、鄭毓玲等6 人辦畢公同共
    有之繼承登記（其中如附表一編號6 所示之第1723號1 筆漏
    未辦理繼承登記）。鄭興旺亦已死亡，已由被告鄭翔維1 人
    辦畢公同共有之繼承登記。鄭煙塗亦已死亡，由鄭建杓繼承
    ，惟鄭建杓亦已死亡，已由被告鄭淑貞（即竹原里美）辦畢
    公同共有之繼承登記。二房部分係由鄭昌繼承、鄭昌已死
    亡，由鄭拜石、鄭拜爵2 人繼承。鄭拜石亦已死亡，由鄭慈
    雲繼承，惟鄭慈雲亦已死亡，已由被告黃正亮及黃寬池辦畢
    公同共有之繼承登記，惟黃寬池亦已死亡，應由被告黃正亮
    、黃正鑫、黃正源、黃正光、黃詔玉、黃惠玉、洪錦連等7
    人繼承。鄭拜爵已死亡，已由被告鄭武信、鄭武炳、鄭武滄
    、林月清、蘇鄭麗卿、麥鄭婉珠等6 人辦畢公同共有之繼承
    登記。三房部分係由鄭朝河繼承，鄭朝河已死亡，由鄭清
    流繼承，鄭清流亦已死亡，已由被告鄭樞輝、鄭嘉武、鄭樞
    星等3 人辦理公同共有之繼承登記。四房部分係由鄭金鐘
    繼承，鄭金鐘已死亡，由鄭鷹秋繼承、鄭鷹秋亦已死亡，已
    由被告鄭建章、鄭建華、鄭武炫、鄭武川等4 人辦畢公同共
    有之繼承登記。五房部分係由鄭寶繼承、鄭寶已死亡，由
    鄭裕、鄭基、鄭榮3 人繼承，鄭裕亦已死亡，由鄭建勳繼承
    ，鄭建勳亦已死亡，已由被告鄭武當、鄭武隆、鄭武彊、鄭
    武皇等4 人辦畢公同共有之繼承登記。鄭基已死亡，由鄭在
    位、鄭正雄二人繼承，鄭在位亦已死亡，已由被告鄭武威、
    鄭瓊林、鄭瓊美3 人辦畢公同共有之繼承登記。鄭正雄亦已
    死亡，已由被告鄭武烽辦理公同共有之繼承登記（其中如附
    表一編號6 、7 所示之第1723、1928號2 筆漏未辦理繼承登
    記）。鄭榮亦已死亡，由鄭耀宗、鄭舜德、鄭憲三繼承，鄭
    耀宗已死亡，已由被告鄭勝彰、鄭育明、鄭勝雄3 人辦畢公
    同共有之繼承登記，鄭憲三已死亡，已由被告鄭怡廷辦畢公
    同共有之繼承登記。六房部分係由鄭陳香繼承，鄭陳香已
    死亡，由鄭鴻翔、鄭建堂、鄭建焮、鄭建錫、鄭鷹秋等5 人
    繼承，鄭鴻翔亦已死亡，已由被告鄭林、鄭功錦、鄭功榮
    、鄭婷婷、鄭武政、鄭武昌、鄭武平、鄭武剛、鄭婉碧、俞
    鄭婉瑜、鄭婉芳等11人辦畢公同共有之繼承登記。鄭建堂亦
    已死亡，由楊鄭婉芬、鄭武宏、鄭武盛、鄭武定、鄭武忠5
    人繼承，惟楊鄭婉芬亦已死亡，已由被告楊川興、楊川漢、
    楊芝婷、楊婷婷等4 人辦畢公同共有之繼承登記。鄭武宏亦
    已死亡，已由被告張錦惠、鄭元彰（即鄭功偉）、鄭茹云3
    人辦畢公同共有之繼承登記。鄭武盛亦已死亡，已由被告鄭
    雅文、鄭喜文2 人辦畢公同共有之繼承登記，鄭武定亦已死
    亡，已由被告王美霞、鄭功良、鄭如君等3 人辦畢公同共有
    之繼承登記。鄭建焮亦已死亡，已由被告鄭周碧霞、鄭武典
    、鄭武明3 人辦畢公同共有之繼承登記。鄭建錫亦已死亡，
    因其未結婚無配偶及直系血親卑親屬，父母亦已死亡，應由
    其兄弟（均已死亡）之繼承人即被告鄭林、鄭功錦、鄭功
    榮、鄭婷婷、鄭武政、鄭武昌、鄭武平、鄭武剛、鄭婉碧、
    俞鄭婉瑜、鄭婉芳、楊川興、楊川漢、楊芝婷、楊婷婷、張
    錦惠、鄭元彰（即鄭功偉）、鄭茹云、鄭雅文、鄭喜文、王
    美霞、鄭功良、鄭如君、鄭武忠、鄭周碧霞、鄭武典、鄭武
    明、鄭建章、鄭建華、鄭武炫、鄭武川等31人共同繼承。鄭
    鷹秋亦已死亡，已由被告鄭建章、鄭建華、鄭武炫、鄭武川
    辦畢公同共有之繼承登記等事實，業據其提出土地登記謄本
    、繼承系統表、除戶戶籍謄本、戶籍謄本、土地台帳謄本、
    手抄本謄本、舊簿謄本、吉利文哺公（五世）世系圖等件為
    證，且均為被告所不爭執，堪信為真實。
(二)、按因繼承、強制執行、公用徵收或法院之判決，於登記前已
    取得不動產物權者，非經登記，不得處分其物權，民法第75
    9 條定有明文。又分割共有物，性質上為處分行為，依民法
    第759 條規定，共有不動產之共有人中有人死亡時，於其繼
    承人未為繼承登記以前，固不得分割共有物。惟原告如於本
    件訴訟中，請求死亡共有人之繼承人辦理繼承登記，並合併
    對繼承人及其餘共有人為分割共有物之請求，不但符合訴訟
    經濟原則，亦與民法第759 條規定之旨趣無違（此有最高法
    院69年臺上字第1012號判例意旨可資參照）。而分割共有物
    既對於物之權利有所變動，即屬處分行為之一種，凡因繼承
    於登記前已取得不動產物權者，其取得雖受法律之保護，不
    以其未經繼承登記而否認其權利，但繼承人如欲分割其因繼
    承而取得公同共有之遺產，因屬於處分行為，依民法第75 9
    條規定，自非先經繼承登記，不得為之；共有之不動產之共
    有人中一人死亡，他共有人請求分割共有物時，為求訴訟之
    經濟起見，可許原告就請求繼承登記及分割共有物之訴合併
    提起，即以一訴請求該死亡之共有人之繼承人辦理繼承登記
    並請求該繼承人於辦理繼承登記後，與原告及其餘共有人分
    割共有之不動產（最高法院68年第13次民事庭會議決議【二
    】、70年第2 次民事庭會議決議【二】、69年度台上字第
    1134號判例意旨參照）。查本件被繼承人黃寬池死亡後，其
    繼承如附表一所示之土地，應由被告黃正亮、黃正鑫、黃正
    源、黃正光、黃詔玉、黃惠玉、洪錦連等7 人繼承；被繼承
    人鄭建錫死亡後，其繼承如附表一所示之土地，應由被告鄭
    林、鄭功錦、鄭功榮、鄭婷婷、鄭武政、鄭武昌、鄭武平
    、鄭武剛、鄭婉碧、俞鄭婉瑜、鄭婉芳、楊川興、楊川漢、
    楊芝婷、楊婷婷、張錦惠、鄭元彰（即鄭功偉）、鄭茹云、
    鄭雅文、鄭喜文、王美霞、鄭功良、鄭如君、鄭武忠、鄭周
    碧霞、鄭武典、鄭武明、鄭建章、鄭建華、鄭武炫、鄭武川
    等31人共同繼承；被繼承人鄭建炎死亡後，其繼承如附表一
    編號6 所示之土地，應由被告鄭楊錦秀、鄭武正、鄭武敬、
    鄭武哲、鄭毓文、鄭毓玲等6 人繼承；被繼承人鄭正雄死亡
    後，其繼承如附表一編號6 、7 所示之土地，應由被告鄭武
    烽繼承等事實，業如前述，則黃寬池、鄭建錫、鄭建炎、鄭
    正雄之繼承人，既均未辦理繼承登記，依前揭說明，原告請
    求分割遺產時，併予請求被告黃正亮等人應就各繼承人黃寬
    池、鄭建錫、鄭建炎、鄭正雄所遺之上開土地之公同共有部
    分辦理繼承登記，核無不合，應予准許。
(三)、次按繼承人有數人時，在分割遺產前，各繼承人對於遺產全
    部為公同共有；繼承人得隨時請求分割遺產，但法律另有規
    定或契約另有訂定者，不在此限，民法第1151條、第1164條
    分別定有明文。查本件兩造先祖鄭吉利所遺留如附表一所示
    之遺產，兩造在分割遺產前，對於上開遺產之全部為公同共
    有，兩造目前既無法達成分割遺產之協議，且如附表一所示
    之遺產亦無不能分割之情形，依照前揭法條規定，原告請求
    裁判分割如附表一之遺產，即無不合，應予准許。
(四)、按民法第1164條所定之遺產分割，其目的在於遺產公同共有
    關係全部之廢止，而非個別財產公同共有關係之消滅。又遺
    產分割既以消滅遺產公同共有關係為目的，故除被繼承人以
    遺囑禁止繼承人分割之遺產及共同繼承人以契約約定禁止分
    割之遺產外，應以全部遺產整體分割，不能以遺產中之個別
    財產為分割之對象（最高法院86年台上字第1436號及84年度
    台上字第2410號民事判決意旨參照）。又所謂應繼分係各繼
    承人對於遺產之一切權利義務，所得繼承之比例，並非對於
    個別遺產之權利比例，因此分割遺產並非按照應繼分比例逐
    筆分配，而應整體考量定適當之分割方法。公同共有物分割
    之方法，依民法第830 條第2 項之規定，依分別共有物分割
    之規定即以原物分配或變賣分割為之。將遺產之公同共有關
    係終止改為分別共有關係，性質上屬分割遺產方法之一，亦
    有最高法院82年度台上字第748 號判決意旨可資參照。末按
    裁判分割共有物訴訟，為形式之形成訴訟，其事件本質為非
    訟事件，究依何種方式為適當，法院有自由裁量之權，雖應
    斟酌當事人之聲明、共有物之性質、經濟效用及全體共有人
    之利益等公平決之，不受當事人聲明之拘束。查兩造先祖鄭
    吉利所遺如附表一所示之土地，兩造之應繼分比例詳如附表
    二所示，業經原告供明在卷，且為被告所不爭執，本院審酌
    原告及到場被告均表示同意依如附表二所示之應繼分比例，
    就如附表一所示之不動產以維持分別共有之方式予以分割等
    情，故斟酌上述不動產之性質、經濟效用及全體共有人之利
    益等情事，認兩造公同共有如附表一所示之土地，其分割方
    法應由兩造依如附表二所示之應繼分比例分割為分別共有為
    適當。
(五)、綜上，原告請求裁判分割如附表一所示之遺產，為有理由，
    應予准許。本院斟酌上開遺產之性質、經濟效用及共有人之
    利益等情事後，認如附表一所示之遺產，應依如主文第5 項
    所示之分割方法予以分割為適當。
四、末按，因共有物分割、經界或其他性質上類似事件涉訟、由
    敗訴當事人負擔訴訟費用顯失公平者，法院得酌量情形，命
    勝訴之當事人負擔其一部，民事訴訟法第87條第1 項、第80
    條之1 定有明文。查裁判分割遺產之形成訴訟，法院決定遺
    產分割之方法時，應斟酌何種分割方法較能增進共有物之經
    濟效益，並兼顧兩造之利益，以決定適當之分割方法，不受
    原告聲明之拘束，亦不因何造起訴而有不同，是本件原告請
    求裁判分割遺產雖有理由，惟關於訴訟費用之負擔，應由兩
    造即繼承人全體各按其應繼分比例負擔，始屬公允，爰諭知
    如主文第6 項所示。
五、訴訟費用負擔之依據：民事訴訟法第436 條第2 項、第385
    條第1項、第80條之1、第85條第1 項。
中    華    民    國    100  年    3   月     4     日
                  家事法庭法  官  林昌義
以上正本證明與原本無異。
如對本判決上訴，須於判決送達後20日內向本院提出上訴狀。如
委任律師提起上訴者，應依並繳納上訴費。如委任律師提起上訴
者，應一併繳納上訴費。
中    華    民    國    100  年    3   月     4     日
                          書記官  張永榮